【裁判字號】    97,花易,85
【裁判日期】    971217
【裁判案由】    誹謗
【裁判全文】
臺灣花蓮地方法院刑事判決              97年度花易字第85號
公  訴  人  臺灣花蓮地方法院檢察署檢察官
被      告  乙○○
            丙○○
共      同
選任辯護人  吳美津律師
上列被告因誹謗案件，經檢察官聲請簡易判決處刑（96年度偵字
第2244號），本院認不宜以簡易判決處刑，改依通常程序審理，
並判決如下：
    主  文
丙○○犯散布文字誹謗罪，處有期徒刑拾月，減為有期徒刑伍月
，如易科罰金，以新臺幣壹仟元折算壹日。
乙○○無罪。
    事  實
一、丙○○、方文聰（另為不起訴處分）為育達教育事業集團花
    蓮班（下稱育達補習班）主任、導師，其與甲○○所經營之
    私立文新文理短期補習班（下稱文新補習班），因屬同業競
    爭，丙○○竟基於妨害他人名譽之犯意，於民國 95年8月中
    旬間某日，以要給育達補習班之學弟妹參考為由，委由不知
    情之乙○○撰寫考上國立臺北科技大學感言，丙○○明知該
    感言稱「文新補習班之國文講義歷年不變、題目老舊，不合
    統測趨勢；數學則是只教基礎題型，中高難度都沒有上到..
    .；電子專二的師資能力明顯不足 」等內容足以毀損文新補
    習班名譽之文字，未經查證且未經乙○○之同意，於 95年8
    月底某日，將上述足以毀損文新補習班名譽之文字印製為育
    達補習班之招生廣告，並寄發給花蓮地區之高職生作為招生
    之用。嗣因甲○○取得上揭文宣，而查知上情。
二、案經文新補習班訴由臺灣花蓮地方法院檢察署檢察官偵查後
    聲請簡易判決處刑。
    理  由
壹、證據能力部分：
一、被告乙○○、丙○○於偵查中之供述、證人即告訴人文新補
    習班之代表人甲○○於偵查中之指證、證人即文新補習班導
    師方文聰於偵查中之供述及證述、被告乙○○與被告丙○○
    及證人甲○○於 95年8月29日之電話通話內容錄音帶及譯文
    、被告乙○○所寫之感言影本、育達補習班以被告乙○○之
    自述感言所印製之招生宣傳影本各 1份，經檢察官、被告、
    辯護人於本院審理時同意將該等證據資料列為證據調查，本
    院審酌上開證據資料作成時之情況，並無強暴、脅迫、利誘
    、詐欺或其他不正方法等不適當之情形，爰依刑事訴訟法第
    159條之5第1項規定，認均具有證據能力。
二、被告乙○○於 95年8月29日在文新補習班內所書「會寫這篇
    文章是因為被言語上一直騷擾，感到精神上有壓力，迫於無
    奈才會寫，當初方文聰只是說拿給班上的學弟看一看，想說
    自己人看一看無傷大雅，沒想到被騙了，竟然拿來攻擊別人
    ，這篇文章也不是我的本意，只是按照方文聰的意思寫的，
    真的很無奈也... 乙○○（署名）」紙條 1張，對於被告丙○○係屬於他人審判外之陳述，且無刑事訴訟法第159條之1
    至第159條之5等法律規定具有證據能力之情形，故依同法第
    159條第1項之規定，對於被告丙○○而言，該書面陳述無證
    據能力。
貳、被告丙○○有罪部分：
一、訊據被告丙○○固坦承其未經被告乙○○同意，將感言內容
    於 95年8月底某日寄發系爭感言內容作為招生之用，惟矢口
    否認有何誹謗犯行，辯稱：育達補習班均會要求學長姊，寫
    心得感想給補習班學生，並提供招生廣告之用，伊所言並無
    惡意，且係對於可受公評之事而為適當評論云云。經查：
（一）被告鄭淑芳及乙○○分別為育達補習班之班主任及學生一
      節，業據被告 2人供述在卷，堪信為真。又被告乙○○於
      95年 8月間撰寫上揭感言內容之事實，經被告乙○○於偵
      查及本院審理時供述明確，復有有招生宣傳單影本及被告
      乙○○手寫感言原本各1份附卷可按（偵B卷第8頁、第108
      頁），應堪採信。另被告丙○○未經被告乙○○同意，將
      感言內容於 95年8月底某日寄發而作為招生之用等情，業
      據被告丙○○供述在卷，核與被告乙○○陳述情節相符，
      亦堪信為真，合先敘明。
（二）次查，文新補習班93、94及95學年度之國文科講義，其中
      93學年度共有12課，與94學年度增加至26課，形式上即有
      不同，而95學年度更增加至28課，增錄左傳選、史記選、
      臺灣通史序等文章乙節，有文新補習班93、94及95學年度
      之國文科講義及被告乙○○提出個人所使用之講義原本附
      卷可稽，顯見系爭感言「文新補習班之國文講義歷年不變
      ，題目老舊，不合統測趨勢」等語，自形式上觀之即與事
      實不符。又文新補習班之數學講義，每一單元均有多項主
      題，每一主題項下，均有不同之範例題型及隨堂練習，且
      單元結束後之實力演練，除基本型外，亦有綜合型等情，
      有卷附文新補習班數學科講義及被告乙○○提出個人所使
      用之講義原本復卷可參，自形式上觀之，系爭感言「數學
      則是只教基礎題型，中高難度都沒有上到」等語，難謂與
      卷附講義內容相符。另文新補習班電子科（專業科目二 ）
      之 2位老師，分別為交通大學資訊工程研究所碩士及東華
      大學資訊工程研究所博士一節，有學位證書影本 2份在卷
      可查，可見文新補習班之 2位電子專二師資，均係畢業於
      電子相關科系，再者， 2位師資均具有一定之教學經驗等
      情，亦有告訴人所提之師資能力證明 1份在卷可按，是系
      爭感言「電子專二的師資能力明顯不足」等語，客觀上難
      謂與事實相符。綜上所述，上開感言文字內容已傳達散布
      文新補習班講義內容不堪及教學品質不佳等不實訊息，足
      使閱讀者對文新補習班產生負面評價，而毀損文新補習班
      社會上之名譽地位，是被告丙○○有妨害文新補習班名譽
      之犯意，應甚為明確。
（三）按憲法第11條固規定人民有言論自由權，且此項基本人權
      之保障乃現代自由開放社會之基礎，國家應給予最大限度
      之維護，俾其實現自我、溝通意見、追求真理及監督各種
      政治或社會活動之功能得以發揮，惟言論自由之行使難免
      可能侵害他人之名譽，故為兼顧對個人名譽、隱私及公共
      利益之保護，非不得對言論自由依其傳播方式為合理之限
      制，以平衡個人名譽之保護。刑法第310條第 1項及第2項
      誹謗罪係保護個人法益而設，為防止妨礙他人之自由權利
      所必要，符合憲法第23條規定之意旨，同條第 3項前段規
      定「對於所誹謗之事，能證明其為真實者，不罰」，係針
      對言論內容與事實相符者之保障，並藉以限定刑罰權之範
      圍，非謂指摘或傳述誹謗事項之行為人，必須自行證明其
      言論內容確屬真實，始能免於刑責。惟行為人雖不能證明
      言論內容為真實，但依其所提證據資料，認為行為人有相
      當理由確信其為真實者，即不能以誹謗罪之刑責相繩，亦
      不得以此項規定免除檢察官或自訴人於訴訟程序中，依法
      應負行為人故意毀損他人名譽之舉證責任，或法院發現其
      為真實之義務（司法院大法官會議釋字第 509號解釋參照
      ）。準此，行為人須提出相當證據資料以供查證，且該等
      證據資料足以證明行為人有相當理由確信誹謗內容為真實
      ，始能享有免責不罰之結果。查被告丙○○所印製之招生
      宣傳單，完全引用被告乙○○所寫感言全文，一字未改，
      有招生宣傳單影本及被告乙○○手寫感言原本各 1份附卷
      可查（偵B卷第 8頁、第108頁），顯見被告丙○○並未有
      何進一步求證被告乙○○所撰寫之內容是否屬實之作為，
      即將該感言內容完全抄錄至招生宣傳單上，難謂被告丙○○對於系爭感言之內容有相當理由確信其為真實；況且，
      被告丙○○於本院審理時亦供述：伊收到被告乙○○所撰
      寫之系爭感言，並未對照是否實在，亦未為任何查證，就
      直接散布出去等語，益徵被告丙○○確實未查證系爭感言
      是否真實，至被告丙○○雖辯稱其遵照被告乙○○之意思
      ，並未加以改變等語，惟其於本院審理時供述：伊於花蓮
      育達補習班擔任班主任職務約 3年多，為本地位階最高之
      負責人，而育達補習班在花蓮競爭對手只有文新補習班，
      因此伊每年都會蒐集文新補習班之講義，對他們師資也有
      相當瞭解等語明確，可見被告丙○○為補教界之專業人士
      ，理應有相當專業可得判斷系爭感言之真實性，及應如何
      查證之能力，且其身為補習班班主任，對於招生宣傳廣告
      之內容亦具有編輯權及決定權一節，業據被告丙○○於偵
      查中供述在卷，然其竟未為任何查證行為，率將明顯足以
      毀損文新補習班名譽之文字，散布於眾，足認其係利用散
      布被告乙○○個人主觀片面之陳述，達到打擊文新補習班
      商譽之目的，難謂無誹謗之故意，是被告丙○○辯稱其相
      信被告乙○○所言，而有合理之確信云云，顯係卸責之詞
      ，無足採信。
（四）次按「以善意發表言論，對於可受公評之事，而為適當之
      評論者，不罰」，雖亦為刑法第311條第3款所明定，惟揆
      諸該條之立法意旨，無非係為兼顧言論自由及個人名譽之
      保護，故乃設有此分際，以免因過分保護個人名譽，而箝
      制言論自由，同時亦不能因保障言論自由，而置個人名譽
      於不顧，因此，凡對某事，公開以文字或言詞，表示其個
      人之看法與主張或予以評論，若已逾越合理評論之範圍，
      則自仍不得阻卻違法。查文新補習班之講義內容及教學品
      質，固然攸關學生權益，屬可受公評之事項，惟被告丙○○之育達補習班與文新補習班處於商業上同業競爭之關係
      乙節，業據被告丙○○於本院審理時供述在卷，被告丙○○不循正當途逕正面宣傳其本身補習班之優點，反而製作
      上開不實文宣誹謗文新補習班，並利用班內學員即被告乙○○撰寫感言以規避責任之手法，且佐以招生廣告上明確
      將同業文新補習班之全名寫出等情，顯係為求自身招生之
      商業利益而為，憑空捏造惡意攻訐他人，其誹謗行徑，至
      為明確，已逾越對於可受公評事項而為適當之評論，揆諸
      上揭說明，實亦難認被告上開文宣內容係善意發表言論，
      是被告丙○○辯稱其係對於可受公評之事而為適當評論云
      云，顯係卸責之詞，無足採信。
（五）綜上所述，被告丙○○對其所傳述之內容，無法提出相當
      證據資料證明為真實，亦未經查證，其無合理確信仍逕將
      上開感言印製為育達補習班之招生廣告，並寄發給花蓮地
      區之高職生而散布於眾，其所犯散布文字誹謗罪犯行，事
      證明確，堪予認定，應依法論罪科刑。
二、核被告丙○○所為，係犯刑法第310條第2項散布文字誹謗罪
    。又按刑事法若干犯罪行為態樣，本質上原具有反覆、延續
    實行之特徵，立法時既予特別歸類，定為犯罪構成要件之行
    為要素，則行為人基於概括之犯意，在密切接近之一定時、
    地持續實行之複次行為，倘依社會通念，於客觀上認為符合
    一個反覆、延續性之行為觀念者，於刑法評價上，即應僅成
    立一罪。學理上所稱「集合犯」之職業性、營業性或收集性
    等具有重複特質之犯罪均屬之，例如經營、從事業務、收集
    、販賣、製造、散布等行為概念者是，最高法院95年度台上
    字第1079號判決可資參照，查被告丙○○於花蓮地區多次寄
    發系爭招生廣告而毀損告訴人名譽之行為，其時間接近，且
    係反覆、延續下之行為，應屬集合犯，而為一罪。另被告利
    用被告乙○○撰寫系爭文宣，為間接正犯。爰審酌被告丙○○從事補教界多年，專業經驗豐富，竟未經合理查證而逕予
    指摘不實事項，毀損文新補習班社會上之名譽評價非輕，況
    其以惡意攻訐同業之方式經營補習班，亦影響社會風氣甚鉅
    ，且犯罪後矢口否認犯行，飾詞脫罪，毫無悔意，態度不佳
    ，迄今未與告訴人達成和解，惟其前無犯罪紀錄，此有臺灣
    高等法院被告前案紀錄表 1紙附卷可參，素行良好等一切情
    狀，量處如主文所示之刑。復查被告丙○○犯罪之時間，係
    於 96年4月24日以前，符合減刑條件，應依中華民國九十六
    年罪犯減刑條例第2條第1項第 3款之規定，就其犯上開之罪
    所宣告之刑，減其刑期二分之一，如主文所示併諭知易科罰
    金之折算標準。
貳、無罪部分：
一、公訴意旨略以：被告乙○○於 95年8月中旬某日應被告丙○○要求，撰寫考上國立臺北科技大學之感言，該感言內容稱
    「文新補習班之國文講義歷年不變、題目老舊，不合統測趨
    勢；數學則是只教基礎題型，中高難度都沒有上到... ；電
    子專二的師資能力明顯不足」等足以毀損文新補習班名譽之
    文字，被告丙○○嗣於 95年8月底某日將上述足以毀損文新
    補習班名譽之文字印製為育達補習班之招生廣告，並寄發給
    花蓮地區之高職生作為招生之用，因認被告乙○○涉有刑法
    第310條第2項加重誹謗罪嫌等語。
二、按犯罪事實應依證據認定，無證據不得推定其犯罪事實，又
    不能證明被告犯罪者，應諭知無罪之判決，刑事訴訟法第15
    4條、第301條第 1項分別定有明文。又認定犯罪事實所憑之
    證據，雖不以直接證據為限，間接證據亦包括在內，然而無
    論直接證據或間接證據，其為訴訟上之證明，須於通常一般
    之人均不致有所懷疑，而得確信其為真實之程度者，始得據
    為有罪之認定，倘其證明尚未達到此一程度，而有合理之懷
    疑存在而無從使事實審法院得有罪之確信時，即應由法院為
    諭知被告無罪之判決，最高法院著有76年臺上字第4986號判
    例可資參照。
三、公訴意旨認被告涉犯前揭罪嫌，無非以被告乙○○、丙○○
    於偵查中之供述、證人方文聰於偵查中之供述及證述、證人
    甲○○於偵查中之指訴、證述、證人甲○○所提出被告乙○○與鄭淑芳、甲○○於 95年8月29日之電話通話內容錄音帶
    及譯文、被告乙○○所寫之感言影本、育達補習班以被告乙○○之自述感言所印製之招生宣傳單影本及其遭精神壓迫所
    寫之文字各 1份為論據。訊據被告乙○○固坦承於上揭時、
    地撰寫系爭感言，惟堅詞否認有何誹謗犯行，辯稱：伊確實
    曾在文新補習班補習過，成績確實不理想，後來選擇育達補
    習班，重考成績確實較理想，伊依照育達補習班傳統，都要
    求寫心得感想給學弟妹分享，伊據實詳細寫兩邊補習班之優
    缺點等語。
四、按刑法誹謗行為不罰之前提在「依行為人所提證據資料，認
    為行為人有相當理由確信其為真實」，亦即行為人須：(1)應
    提出相當證據資料供查證；(2)該等證據資料足資證明行為人
    有相當理由確信誹謗內容為真實，始能享有免責不罰之結果
    ，參諸前揭司法院大法官釋字第509號解釋意旨。 經查，被
    告乙○○撰寫系爭感言，其內容客觀上固難謂與事實相符，
    有足以毀損文新補習班名譽之情事，惟據被告乙○○於本院
    審理中供述：育達補習班要伊寫感言給學弟妹看，並未說要
    用在招生廣告上，因此伊在家中寫系爭感言，約花了幾個小
    時很輕鬆地寫，並不是連續寫的，育達補習班並未催稿，伊
    寫完之後，就拿給被告丙○○，不知道育達補習班做何運用
    ，伊並未收到稿費或禮物，伊雖僅於高三即94年時，在文新
    補習班補國文 1年，然而伊有比較歷年國文講義，綜合比較
    全部科目後，還是決定在文新補習班補習，因為高一、高二
    已經在文新補習，續補的話，有優惠方案，伊寫系爭感言時
    與交付系爭感言時，因被告丙○○僅告知伊要給育達補習班
    學弟妹看，故伊並未預料系爭感言會流出育達補習班，讓其
    他人看到等語，可見其撰寫系爭感言之緣由，係因被告丙○○以要給育達補習班之學弟妹參考為由，要求被告乙○○將
    其個人上課與考試經驗，撰寫感言給育達補習班之學弟妹分
    享參考，被告丙○○並未告知將用以對外招生宣傳廣告之用
    ，是被告乙○○撰寫該系爭感言，是否有誹謗文新補習班之
    犯意，並非無疑。況且，被告乙○○確實在兩家補習班均補
    習過，經在育達補習班重考班補習後成績確實較理想，因此
    其比較兩家補習班講義，確係以己身親身經歷並依個人所見
    講義資料撰寫感言乙節，亦有被告乙○○於 97年10月1日庭
    呈本院其當年度之國文、數學講義正本附卷可查，而講義內
    確實有其筆記內容，且其於本院審理時亦明確證述有上過文
    新補習班電子科老師的課程等語，顯見被告乙○○依據其上
    課心得與補習講義等資料，於其個人主觀情感上具有相當理
    由確信系爭感言內容為真實，難謂其有誹謗之故意。至檢察
    官所舉95年8月29日紙條1張，業據被告乙○○表示該紙條內
    容非出於其真意，且與被告於偵查及本院審理中所述，系爭
    感言乃出於其主觀確信所書不符，是該紙條內容尚難採信，
    無從據為不利於被告乙○○之證據。既檢察官未提出其他積
    極證據加以佐證，自難僅憑被告乙○○確有撰寫系爭感言之
    情，而遽認其主觀上有何與被告丙○○共犯加重誹謗罪之犯
    意聯絡。
五、綜上所述，被告乙○○雖有撰寫系爭感言，惟尚難逕予推認
    被告乙○○有何毀損文新補習班名譽之實質惡意，亦查無證
    據證明被告乙○○與被告丙○○間有何犯意聯絡或行為分擔
    ，自難逕以刑法第310條第2項加重誹謗罪嫌相繩。檢察官所
    舉之證據尚不足以令法院形成被告乙○○有誹謗犯行之有罪
    心證，此外，本院復查無其他積極證據足資認定被告乙○○
    確有公訴人所指之前揭犯行，而不能證明被告乙○○犯罪，
    自應為被告乙○○無罪之諭知。
據上論斷，應依刑事訴訟法第299條第1項前段、第301條第1項前
段，刑法第310條第2項、第41條第1項前段，刑法施行法第1條之
1，中華民國九十六年罪犯減刑條例第2條第1項第 3款、第7條、
第9條，判決如主文。
本案經檢察官吳文正到庭執行職務。
中    華    民    國    97    年    12    月    17    日
                  刑事第一庭  審判長法官  張健河
                                    法官  蕭一弘
                                    法官  魏俊明
以上正本證明與原本無異。
如不服本判決應於收受送達後10日內向本院提出上訴書狀，並應
敘述具體理由。其未敘述上訴理由者，應於上訴期間屆滿後20日
內向本院補提理由書 (均須按他造當事人之人數附繕本)「切勿
逕送上級法院」。告訴人或被害人如對於本判決不服者，應具備
理由請求檢察官上訴，其上訴期間之計算係以檢察官收受判決正
本之日期為準。
中    華    民    國    97    年    12    月    17    日
                                    書記官
附錄本案所犯法條全文：
中華民國刑法第310條：
意圖散布於眾，而指摘或傳述足以毀損他人名譽之事者，為誹謗
罪，處1年以下有期徒刑、拘役或5百元以下罰金。
散布文字、圖畫犯前項之罪者，處2年以下有期徒刑、拘役或1千
元以下罰金。
對於所誹謗之事，能證明其為真實者，不罰。但涉於私德而與公
共利益無關者，不在此限。


司法院資訊處製作；財團法人民間司法改革基金會備份。
